ACORDAO-COMPLETO-2350006

ACÓRDÃO 6186/2019 ATA 26/2019 - SEGUNDA CÂMARA

VISTOS, relatados e discutidos estes autos da Tomada de Contas Especial instaurada pelo Ministério do Turismo – MTur em face da impugnação total das despesas realizadas com recursos do Convênio 734.873/2010, celebrado com o Município de Solonópole/CE em 21/05/2010, com o objetivo de realizar a “XII Vaquejada do Município Solonópole”.
ACORDAM os Ministros do Tribunal de Contas da União, reunidos em sessão da Segunda Câmara, ante as razões expostas pelo Relator, em:
9.1. excluir a empresa Castro & Barreto Transportes Construções e Locação de Veículos Eireli desta relação processual; 
9.2. julgar irregulares as contas do Sr. Antônio Valterno Nogueira Pinheiro, com fundamento nos arts. 1º, inciso I, 16, inciso III, alíneas b e c, 19, caput, e 23, inciso III, da Lei 8.443/1992;
	9.3. condenar o Sr. Antônio Valterno Nogueira Pinheiro ao pagamento da quantia discriminada a seguir, atualizada monetariamente e acrescida de juros de mora calculados a partir da respectiva data até o dia da efetiva quitação, abatendo-se, na execução, o valor já ressarcido, nos termos da Súmula TCU 128, fixando-lhe o prazo de 15 (quinze) dias, a contar da notificação, para que comprove, perante o Tribunal, o recolhimento do débito aos cofres do Tesouro Nacional, nos termos do art. 214, inciso III, alínea a, do Regimento Interno do TCU, na forma da legislação em vigor:
	Valor (R$) 
	Data

	100.000,00 (D) 
	18/04/2012

	296,89 (C) 
	17/07/2012

9.4. aplicar ao Sr. Antônio Valterno Nogueira Pinheiro a multa prevista no 57 da Lei 8.443/1992, no valor de R$ 15.000,00 (quinze mil reais) , fixando-lhe o prazo de 15 (quinze) dias, a contar da notificação, para que comprove, perante o Tribunal (art. 214, inciso III, alínea a, do Regimento Interno) , o recolhimento da dívida ao Tesouro Nacional, atualizada monetariamente desde a data do presente Acórdão até a do efetivo recolhimento, se for paga após o vencimento, na forma da legislação em vigor;
9.5. autorizar, caso requerido, nos termos do art. 26 da Lei 8.443/1992, o parcelamento das dívidas em até 36 (trinta e seis) parcelas mensais e sucessivas, sobre as quais incidirão os correspondentes acréscimos legais (débito: atualização monetária e juros de mora; multa: atualização monetária) , esclarecendo ao responsável que a falta de pagamento de qualquer parcela importará no vencimento antecipado do saldo devedor, sem prejuízo das demais medidas legais;
9.6. autorizar, desde logo, a cobrança judicial das dívidas, com base no art. 28, inciso II, da Lei 8.443/1992, caso não atendida a notificação;
9.7. encaminhar cópia deste Acórdão à Procuradoria da República no Estado do Ceará, consoante previsto no art. 16, § 3º, da Lei 8.443/1992 e no art. 209, § 7º, do Regimento Interno/TCU.

Tomada de Contas Especial instaurada pelo Ministério do Turismo  MTur em face da impugnação total das despesas realizadas com recursos de Convênio celebrado com o Município de Solonópole/CE, em 2010, com o objetivo de realizar a XII Vaquejada do Município Solonópole.

Segunda Câmara

Município de Solonópole/CE.

3. Responsáveis: Antônio Valterno Nogueira Pinheiro (XXX.452.633-XX), Prefeito na gestão 2009-2012; Castro & Barreto Transportes Construções e Locação de Veículos Eireli (09.461.342/0001-83).

13.1. Ministros presentes: Ana Arraes (Presidente), Augusto Nardes e Raimundo Carreiro.
13.2. Ministro-Substituto convocado: Augusto Sherman Cavalcanti.
13.3. Ministros-Substitutos presentes: Marcos Bemquerer Costa (Relator) e André Luís de Carvalho.

MARCOS BEMQUERER

Trata-se da Tomada de Contas Especial instaurada pelo Ministério do Turismo – MTur em face da impugnação das despesas referentes ao Convênio 734.873/2010, celebrado com o Município de Solonópole/CE em 21/05/2010, com o objetivo de realizar a “XII Vaquejada do Município Solonópole” (peça 1, p. 41-77) .
2.	O convênio foi firmado no valor de R$ 128.500,00, sendo R$ 100.000,00 à conta do concedente e R$ 28.500,00 referentes à contrapartida do convenente. Os recursos federais foram liberados em única parcela em 12/04/2012, por meio da ordem bancária 2010OB800044 (peça 1, 379) , creditada em conta corrente em 18/04/2012 (peça 1, p. 135) .
3.	A vigência do ajuste, inicialmente fixada para 21/05/2010, foi prorrogada até 16/05/2012 por meio de nove termos aditivos (peça 1, p. 81, 83, 85, 87, 89, 91, 95, 125 e 127) .
4.	 O fundamento para a instauração da Tomada de Contas Especial, apontado nas Notas Técnicas 629/2012 e 970/2012 do MTur, de 06/08 e 03/12/2012 (peça 1, p. 255-259 e 299-305) , foi a reprovação da execução física do convênio, devido às seguintes ressalvas técnicas: 
ausência de menção, no Relatório de Execução Físico-Financeira encaminhado, da apresentação da banda Forró Real, programada no Plano de Trabalho;
não encaminhamento da seguinte documentação:
	- fotografias e/ou filmagem de cada item de infraestrutura listado no plano de trabalho (locação de palco e som) ;
	- fotografia, filmagem ou material de divulgação pós-evento (publicação em jornais, revistas ou reportagens televisivas) que comprovasse a efetiva realização do objeto e as apresentações das Bandas Forró do Bom, Forró Real, Forró Moral, Swing do Forró, Terra Quente e Bota pra Moer, que deveriam ser registradas em plano aberto, com respectiva data e identificação;
inexistência de declaração sobre a possível existência de outros patrocinadores, o montante arrecadado e as despesas custeadas.
5.	O Relatório de Auditoria 1.844/2014 (peça 1, p. 385-388) , da Controladoria-Geral da União, concluiu pela existência de dano ao erário no valor total dos recursos repassados, imputando a responsabilidade ao Sr. Antônio Valterno Nogueira Pinheiro, Prefeito em 2009-2012. 
6.	Nesse contexto, a Secretaria Federal de Controle Interno certificou a irregularidade das contas (peça 1, p. 389) e a autoridade ministerial tomou conhecimento dessa conclusão (peça 1, p. 395) .
7. 	No âmbito deste Tribunal, a então Secretaria de Controle Externo no Paraná – Secex/PR, ora Secretaria do TCU no Estado do Paraná – SEC/PR, instruiu os autos e efetuou, por delegação de competência deste Relator, a citação do Sr. Antônio Valterno Nogueira Pinheiro, em solidariedade com a empresa Castro & Barreto Transportes Construções e Locação de Veículos Eireli (novo nome da contratada Castro & Barreto Serviços de Construção Ltda. – ME) , para que apresentassem alegações de defesa acerca da ausência de comprovação da efetiva realização das apresentações artísticas pactuadas, ou recolhessem o débito, atualizado monetariamente desde a data de ocorrência até o efetivo recolhimento. 
8. 	Os ofícios citatórios (peças 7 e 8) foram recebidos nos endereços dos responsáveis, como demonstram os avisos de recebimento às peças 9 e 10. O Sr. Antônio Valterno Nogueira Pinheiro, apesar de ter solicitado e obtido prorrogação do prazo para defesa (peças 15 e 17) , não mais se manifestou nos autos. A empresa apresentou suas alegações de defesa (peça 18) , examinadas na instrução autuada à peça 22, que reproduzo a seguir, com pequenos ajustes de forma:
“Alegações de defesa da empresa contratada Castro & Barreto (peça 18) 
11. De acordo com a defesa:
 (...) O evento teve como atrações as bandas Forró do Bom, Forró Real, Swing do Forró, Forró Moral, Terra Quente, João Bandeira Jr. e Bota para Moer, conforme pode ser verificado no cartaz da festa, ao qual teve ampla publicidade em outdoors e diversos sites, incluindo o da própria prefeitura de Solonópole. 
 (...) o SERAP [Serviço de Acompanhamento e Assessoria Pública] propiciou, além do cartaz da festa, diversos sites mencionados em um e-mail datado do dia 26 de outubro de 2011, os quais davam publicidade do evento em redes sociais da época, comentários a respeito da festa, bem como fotos da festa em si.
Para comprovar a realização do evento e sua dimensão, o link do site ‘vou tube’ (http://www.voutube.com/watch?v=i5ZqbraRvBU) demonstra que de fato a Vaquejada ocorreu com o comparecimento do público em massa. 
Como o evento teve o apoio do Ministério do Turismo para incentivar o turismo na região, alguns agentes do Ministério [o] fiscalizaram e também podem comprovar a [sua] realização.
Ademais, a empresa citada requer que este Tribunal oficie as Bandas contratadas para que enviem informações acerca da realização dos shows contratados nos dias [ajustados], haja vista que elas podem possuir documentos comprobatórios. (p. 2) 
Análise
12. 	Recorde-se de início que o Ofício de peça 8 esclareceu o motivo da citação nos seguintes termos:
‘O débito é decorrente da ausência de comprovação da efetiva realização das apresentações artísticas pactuadas, o que propiciou a impugnação total das despesas realizadas com recursos do Convênio 734873/2010, com infração ao disposto no parágrafo único do art. 70 da Constituição Federal, no art. 93 do Decreto-Lei 200/67 e no art. 56 da Portaria Interministerial 127, de 29 de maio de 2008. (peça 8, p. 1) ’
13. 	Em vista disso, esperava-se que a defesa trouxesse aos autos elementos que comprovassem seguramente a efetiva realização dos serviços contratados, a saber: sonorização, palco e apresentação das bandas contratadas. Para isso, poderiam ser apresentadas fotografia, filmagem, material de divulgação pós-evento (publicação em jornais, revistas ou reportagens televisivas) , entre outros, como frisou a instrução de peça 3, parcialmente reproduzida no item 11 acima.
14.	Tendo em vista essas considerações, verificamos que os elementos de prova oferecidos pela defesa, em sua manifestação de peça 18, p. 2, parcialmente transcrita acima, são:
diversos sites mencionados em e-mail do dia 26 de outubro de 2011, aos quais davam publicidade ao evento: no e-mail referido (peça 18, p. 7) , constam cinco links de endereços na internet. No entanto, não foi possível verificar a veracidade das alegações da defesa tendo em vista que quatro desses links, quando acionados, exibem as mensagens ‘a página que você está procurando neste blog não existe’, ‘esta página não está funcionando’ ou ‘não é possível acessar esse site’. O único link que funcionou (acesso em 31/7/2018, às 15h26min) foi o https://www.youtube.com/watch?v=j5ZqbraRvBU, que dá acesso a um vídeo publicado em 25/5/2010 no Youtube, com duração de 1 minuto e 2 segundos, intitulado ‘Vaquejada de Solonópole 2010’. As imagens mostram dois peões tentando, sem sucesso, laçar um potro bovino. Ao fundo da cena aparece um cartaz [no qual] a única inscrição legível é ‘Solonópole’. Não é possível identificar menção ao evento em tela nem nesse cartaz nem em qualquer outro lugar. E, o mais importante, não há nenhuma imagem que comprove a montagem do palco e a realização dos shows de música, que afinal era o que se esperava ver. Portanto, ao contrário do que alega a defesa, esse vídeo não comprova a realização do objeto do contrato. Registro ainda que tentei, mas não consegui, localizar no Google e no Youtube, nenhuma notícia acerca dos shows supostamente realizados no evento em tela;
‘agentes do Ministério fiscalizaram o evento, podendo comprovar a [sua] realização: A alegação é descabida uma vez que foi o próprio MTur quem instaurou a presente TCE, depois de solicitar reiteradamente ao Município, sem obter resposta, a comprovação da execução do ajuste;
o evento teve como atrações as bandas Forró (...) , conforme pode ser verificado no cartaz da festa’: Em tese, a função do cartaz da festa (cópia juntada à peça 18, p. 5) é anunciar um evento futuro que se pretende realizar. Sendo assim, por si mesmo, isto é, estando desacompanhado de outros elementos que certifiquem a efetiva realização dos shows contratados, não pode ser aceito como prova; 
‘a empresa citada requer que este Tribunal oficie as Bandas contratadas para que sejam enviadas informações acerca da realização dos shows’: Como esclarecido na instrução de peça 3, parcialmente transcrita no item 11, de acordo com a legislação vigente à época, assim como a jurisprudência desta Corte de Contas, a comprovação da efetiva realização das apresentações artísticas deve ser feita por meio de fotografias, filmagens e/ou material de divulgação pós-evento (publicação em jornais, revistas ou reportagens televisivas) , não sendo, portanto, admitida prova testemunhal.
Revelia do ex-prefeito Sr. Antonio Valterno Nogueira Pinheiro
15.	Regularmente notificado, na qualidade de prefeito de Solonópole/CE, como atesta o quadro de peça 20, o responsável não apresentou alegações de defesa.
16.	Diante da revelia do responsável, cumpre dar prosseguimento ao processo, nos termos do art. 12, § 3º, da Lei 8.443/1992.
Conclusão
Considerando que a defesa da empresa Castro & Barreto não conseguiu afastar as evidências de que ela cobrou e recebeu por serviços não executados, persiste caracterizado o prejuízo ao erário federal.
18.	Tendo em vista que os responsáveis não conseguiram demonstrar que agiram de boa-fé, este Tribunal pode proferir, desde já, o julgamento de mérito pela irregularidade das contas, nos termos do art. 202, § 6º, do RI/TCU.
19.	Configurada a revelia do ex-prefeito e inexistindo comprovação da boa e regular aplicação dos recursos federais, não resta alternativa senão dar seguimento ao processo, proferindo o julgamento com base nos elementos presentes nos autos, que demonstram a irregularidade das suas contas, e imputando solidariamente aos responsáveis o débito correspondente ao valor repassado pelo MTur, a saber, R$ 100.000,00 creditados em 18/4/2012, abatendo-se a quantia já devolvida, de R$ 296,89, em 17/7/2012 (peça 1, p. 271) .”	
9.	Diante do exposto, a SEC/PR, em pareceres uniformes, ofereceu a seguinte proposta de encaminhamento (peças 22 a 24) :
9.1. considerar revel o Sr. Antônio Valterno Nogueira Pinheiro e dar prosseguimento ao processo, nos termos do art. 12, § 3º, da Lei 8.443/1992;
9.2. rejeitar as alegações de defesa apresentadas pela empresa Castro & Barreto Transportes Construções e Locação de Veículos Eireli;
9.3. julgar irregulares as contas do Sr. Antônio Valterno Nogueira Pinheiro, com fundamento nos arts. 1º, inciso I, 16, inciso III, alíneas b e c, e § 2º da Lei 8.443/1992, c/c os arts. 19 e 23, inciso III, da mesma Lei e com arts. 1º, inciso I, 209, incisos II e III, e § 3º, 210 e 214, inciso III, do Regimento Interno;
9.4. condenar o Sr. Antônio Valterno Nogueira Pinheiro, em solidariedade com a empresa Castro & Barreto Transportes Construções e Locação de Veículos Eireli, ao pagamento da quantia a seguir especificada, com a fixação do prazo de quinze dias, a contar das notificações, para comprovarem, perante o Tribunal (art. 214, inciso III, alínea a, do Regimento Interno) , o recolhimento da dívida aos cofres do Tesouro Nacional, atualizada monetariamente e acrescida dos juros de mora, calculados a partir das datas discriminadas, até a data do (s) recolhimento (s) , na forma prevista na legislação em vigor, abatendo-se, na oportunidade, o valor já ressarcido:
	Valor Original (R$) 
	Ocorrência

	100.000,00 (D) 
	18/04/2012

	296,89 (C) 
	17/07/2012

9.5. aplicar ao Sr. Antônio Valterno Nogueira Pinheiro e à empresa Castro & Barreto Transportes Construções e Locação de Veículos Eireli, individualmente, a multa prevista no art. 57 da Lei 8.443/1992 c/c o art. 267 do Regimento Interno, com a fixação do prazo de quinze dias, a contar da notificação, para comprovarem, perante o Tribunal (art. 214, inciso III, alínea a, do Regimento Interno) , o recolhimento das dívidas aos cofres do Tesouro Nacional, atualizadas monetariamente desde a data do acórdão até a do efetivo recolhimento, se for paga após o vencimento, na forma da legislação em vigor;
	9.6. autorizar, desde logo, nos termos do art. 28, inciso II, da Lei 8.443/1992, a cobrança judicial das dívidas, caso não atendidas as notificações;
	9.7. notificar o Ministério do Turismo acerca da decisão de mérito que vier a ser prolatada por esta Corte;
	9.8. encaminhar cópia da deliberação ao Procurador-Chefe da Procuradoria da República no Ceará, nos termos do art. 16, § 3º, da Lei 8.443/1992 c/c o art. 209, § 7º, do Regimento Interno do TCU, para adoção das medidas cabíveis.	
10.	O MP/TCU, representado pelo Subprocurador-Geral Lucas Rocha Furtado (peça 25) , divergiu da proposta de encaminhamento formulada pela unidade técnica no que concerne à responsabilização da empresa contratada, consoante transcrição a seguir:
“Com as devidas vênias, discordo da proposta da unidade técnica no sentido de que a empresa Castro & Barreto Transporte Construções e Locação de Veículos Ltda. seja condenada em solidariedade com o ex-prefeito de Solonópole/CE a ressarcir o erário federal. 
Ao contrário do ex-prefeito, a empresa contratada não tinha o dever de prestar contas. A dúvida sobre se o objeto foi ou não executado – ensejada pelo ‘não encaminhamento da documentação exigida para a prestação de contas do Convênio 734.873/2010’, não pode, portanto, ser a ela imputada, tampouco as respectivas consequências. 
A inexecução do objeto, assim como sua execução parcial – que é uma forma de superfaturamento –, e o sobrepreço – que é outra forma de superfaturamento –, podem constituir fundamento para a responsabilização de terceiros, nos termos do art. 16, § 2º, ‘b’, da Lei 8.443/1992, mas a condenação dependerá da apresentação de prova por quem acusa, o que não ocorreu nos autos. 
Tem-se caracterizada, no caso vertente, apenas a dúvida sobre a execução do objeto e não a comprovação da sua não execução, o que autoriza exclusivamente a responsabilização do gestor dos recursos públicos.”
11.	Por meio de Despacho (peça 26) , restituí os autos à Unidade Técnica com vistas à notificação do Sr. Antônio Valterno Nogueira Pinheiro sobre a prorrogação do prazo para defesa, anteriormente deferida por este Relator (peça 17) .
12.	Efetuada a comunicação processual (peça 27) , conforme comprova o respectivo aviso de recebimento (peça 28) , sem manifestação do interessado, a Unidade Técnica reitera, na peça 30, a proposta descrita no item 9 supra.
	É o Relatório.

Subprocurador-Geral Lucas Rocha Furtado.

TOMADA DE CONTAS ESPECIAL. CONVÊNIO. MINISTÉRIO DO TURISMO. APOIO A REALIZAÇÃO DE EVENTO. NÃO COMPROVAÇÃO DA BOA E REGULAR APLICAÇÃO DOS RECURSOS FEDERAIS. AUSÊNCIA DE COMPROVAÇÃO DA REALIZAÇÃO DOS SHOWS PACTUADOS. EXCLUSÃO DA EMPRESA CONTRATADA DA RELAÇÃO PROCESSUAL. CONTAS IRREGULARES, COM DÉBITO E MULTA.

TOMADA DE CONTAS ESPECIAL (TCE)

Secretaria do TCU no Estado do Paraná - SEC/PR.

Trata-se da Tomada de Contas Especial instaurada pelo Ministério do Turismo – MTur em face da impugnação das despesas realizadas com recursos do Convênio 734.873/2010, celebrado com o Município de Solonópole/CE em 21/05/2010, com o objetivo de realizar a “XII Vaquejada do Município Solonópole”.
2.	Os recursos federais pactuados, no valor de 100.000,00, foram liberados em única parcela em 12/04/2012, por meio da ordem bancária creditada em conta corrente específica em 18/04/2012. A vigência do ajuste foi sucessivamente prorrogada até 16/05/2012.
3.	Pelo que consta dos autos, o Município adjudicou os serviços de locação de palco e de som à empresa J.D. Serviços de Construções e Eventos Ltda., pelo preço de R$ 20.100,00 (peça 1, p. 209) , e contratou a intermediação de atrações artísticas com a empresa Castro & Barreto Serviços de Construção Ltda. – ME (atualmente denominada Castro & Barreto Transportes Construções e Locação de Veículos Eireli) , mediante declaração de inexigibilidade de licitação, ao preço de R$ 109.000,00 (peça 1, p. 221) .
4.	Não houve supervisão in loco do evento. A prestação de contas encaminhada pelo convenente foi considerada incompleta, razão pela qual o Concedente realizou duas diligências e, por considerar insuficientes os elementos adicionais apresentados, reprovou integralmente a execução física do ajuste.  
5.	No âmbito do TCU, a então Secretaria de Controle Externo no Estado do Paraná – Secex/PR, atual Secretaria do TCU no Estado do Paraná – SEC/PR, realizou a citação do Sr. Antônio Valterno Nogueira Pinheiro, prefeito em 2009/2012, solidariamente com a empresa Castro & Barreto Transportes Construções e Locação de Veículos Eireli, para que apresentassem alegações de defesa quanto à “ausência de comprovação da efetiva realização das apresentações artísticas pactuadas, o que propiciou a impugnação total das despesas realizadas com recursos do Convênio 734.873/2010, com infração ao disposto no Parágrafo único do art. 70 da Constituição Federal, no art. 93 do Decreto-Lei 200/1967 e no art. 56 da Portaria Interministerial 127/2008” e/ou recolhessem o valor total dos recursos federais, descontada a devolução de R$ 298,89 ao Tesouro Nacional efetuada em 17/07/2012. 
6.	Em sua instrução final, a Unidade Técnica registrou que o Sr. Antônio Valterno Nogueira Pinheiro não apresentou alegações de defesa e que os elementos fornecidos pela empresa Castro & Barreto não atenderam aos requisitos estabelecidos no Convênio, dado que não foram apresentadas fotografias, filmagens ou material de divulgação pós-evento – tais como publicação em jornais, revistas ou reportagens televisivas – capazes de demonstrar a sonorização, a montagem do palco e apresentação das bandas contratadas. 
7.	Desse modo, a SEC/PR propõe a irregularidade das contas do ex-Prefeito, com fundamento no art. 16, inciso III, alíneas b e c, da Lei 8.443/1992; a condenação dele, em solidariedade com a empresa contratada, ao pagamento do débito apurado; a aplicação a ambos da multa prevista no art. 57 do mencionado diploma; a autorização para a cobrança judicial das dívidas; a notificação do Ministério do Turismo acerca da decisão prolatada; e o envio de cópia da deliberação ao Procurador-Chefe da Procuradoria da República no Ceará, nos termos do art. 16, § 3º, da referida lei.
8.	Por seu turno, o Ministério Público junto ao TCU, representado pelo Subprocurador-Geral Lucas Rocha Furtado, diverge da responsabilização da empresa Castro & Barreto Transporte Construções e Locação de Veículos Eireli, ponderando que, ao contrário do ex-Prefeito, a contratada não tinha o dever de prestar contas, de modo que não lhe pode ser imputada dúvida sobre a execução do objeto e as respectivas consequências, solução a qual me filio.
9.	Não é demais relembrar que é ônus do administrator de recursos públicos prestar contas e nela comprovar a boa e regular aplicação dos recursos federais que lhes foram confiados, e que essa imposição decorre do ordenamento jurídico, a teor do bloco normativo composto pelas disposições dos arts. 70, parágrafo único, da Constituição Federal, 93 do Decreto-lei 200/1967 e 66 do Decreto 93.872/1986. 
10.	Com relação à execução física do evento, mais especificamente na demonstração do liame entre a realização das despesas e a implementação das metas contempladas no plano de trabalho, vale mencionar que no TC Processo 009.845/2012-7 o TCU examinou consulta formulada pelo Ministério do Turismo acerca dos documentos necessários à comprovação da realização de eventos custeados com recursos provenientes de convênios. 
11.	Por meio do Acórdão 1459/2012-TCU-Plenário (Relator Ministro Augusto Nardes) , este Tribunal deliberou que a composição da prestação de contas relativa a convênios firmados pelo Ministério do Turismo deve observar a legislação vigente à época da celebração da avença e o prescrito no termo de ajuste, sendo sempre necessário que o cumprimento do objeto pelo convenente reste indubitavelmente comprovado. E que, caso os documentos enumerados no art. 28 Instrução Normativa STN 1/1997 e no art. 58 da então vigente Portaria Interministerial 127/2008 não sejam suficientes para comprovar a execução do objeto do convênio, podem ser exigidos outros elementos de prova, tais como fotografias, jornais pós-evento, CDs, DVDs, entre outros.
12. 	No caso em exame, o Termo do Convênio 734.873/2010, em especial a sua Cláusula Décima Segunda – Da Prestação de Contas, § 2º, alínea f (peça 1, p. 69) , alude à necessidade de “comprovação por meio de fotografia, jornal, vídeo, CDs, DVDs, entre outros, de cada meta/etapa especificada no Plano de trabalho aprovado”. 
13.	Todavia, conforme consta das Notas Técnicas 629/2012 e 970/2012 do Ministério do Turismo (peça 1, p. 255-259 e 299-305) , não foram apresentados registros de imagem que comprovassem a alocação, ao evento, de palco e equipamentos de som, tampouco fotografia, filmagem ou material de divulgação pós-evento que comprovasse a apresentação das Bandas Forró do Bom, Forró Real, Forró Moral, Swing do Forró, Terra Quente e Bota pra Moer. 
14.	Os referidos elementos tampouco foram apresentados a esta Corte. Daí, mostra-se acertada a conclusão de que o Sr. Antônio Valteno Nogueira Pinheiro não se desincumbiu do dever de comprovar a execução física dos shows pactuados.  
15.	No que diz respeito à execução financeira, observa-se que a nota fiscal referente às atrações artísticas foi emitida em 25/05/2010 (peça 1, p. 185) , tendo o respectivo recibo sido emitido em 11/06/2011 (peça 1, p. 183) , ao passo que os recursos federais somente viriam a ser creditados na conta corrente específica do Convênio em 18/04/2012 (peça 1, p. 159) .
16.	Vê-se, ainda, que a mencionada nota fiscal tem o valor de R$ 109.000,00, enquanto todos os lançamentos a débito na conta corrente foram realizados na data de 11/06/2012, nos valores de R$ 5.450,00, R$ 20.100,00 e R$ 103.550,00 (peça 1, p. 161) . Assim, seja pela incompatibilidade cronológica dos documentos referentes ao pagamento da despesa em relação à movimentação em conta corrente, seja pela falta de correspondência entre o valor do crédito do fornecedor e o valor dos débitos em conta corrente, não é possível estabelecer o nexo de causalidade entre a destinação dos recursos federais transferidos e a execução das metas pactuadas no convênio. 
17.	No que diz respeito à intermediação das atrações artísticas, por meio do Acórdão 1435/2017-TCU-Plenário (Relator Ministro Vital do Rego) , esta Corte respondeu Consulta formulada pelo Ministério do Turismo, no sentido de que ausência do procedimento licitatório para contratação de empresa que não seja representante exclusiva do artista não implica automaticamente a irregularidade das contas, cabendo aferir a existência de dano caso não haja indícios de execução do objeto conveniado ou não seja possível comprovar o recebimento pelos interessados, nos termos seguintes:
	“9.2.1. a apresentação apenas de autorização/atesto/carta de exclusividade que confere exclusividade ao empresário do artista somente para o (s) dia (s) correspondente (s) à apresentação deste, sendo ainda restrita à localidade do evento, não atende aos pressupostos do art. 25, inciso III, da Lei 8.666/1993, representando impropriedade na execução do convênio;
	9.2.2. do mesmo modo, contrariam o sobredito dispositivo legal as situações de contrato de exclusividade – entre o artista/banda e o empresário – apresentado sem registro em cartório, bem como de não apresentação, pelo convenente, do próprio contrato de exclusividade;
	9.2.3. tais situações, no entanto, podem não ensejar, por si sós, o julgamento pela irregularidade das contas tampouco a condenação em débito do (s) responsável (is) , a partir das circunstâncias inerentes a cada caso concreto, uma vez que a existência de dano aos cofres públicos, a ser comprovada mediante instauração da devida tomada de contas especial, tende a se evidenciar em cada caso, entre outras questões, quando: 
	9.2.3.1. houver indícios de inexecução do evento objeto do convênio; ou
	9.2.3.2. não for possível comprovar o nexo de causalidade, ou seja, que os pagamentos tenham sido recebidos pelo artista ou por seu representante devidamente habilitado, seja detentor de contrato de exclusividade, portador de instrumento de procuração ou carta de exclusividade, devidamente registrados em cartório.”
18.	Mais recentemente, a questão da contratação de atrações artísticas por meio de empresa intermediária voltou a ser debatida por esta Corte no TC Processo 024.774/2014-6. Por meio do Acórdão 936/2019-TCU-Plenário (Relator Ministro José Múcio Monteiro) , foi mantido o entendimento sobre a impropriedade da contratação por inexigibilidade de licitação de empresa não detentora de contrato de exclusividade, dando ensejo a possível irregularidade das contas e aplicação da multa. Nos debates ocorridos naquela assentada, concluiu-se que, quando não houver indício de inexecução dos shows, a mera intermediação por empresa que não seja empresária exclusiva e a ausência dos comprovantes de pagamento do cachê dos artistas não determinam a existência de dano ao erário. 
19.	No que concerne à responsabilização, entendo que, nesta situação em que não está demonstrada a inexecução do objeto, mas também sua realização não pode ser evidenciada ante a falta de elementos probatórios, mostra-se adequado o posicionamento do Ministério Público de Contas, no sentido de imputar o dano ao gestor que detinha o dever de prestar contas dos recursos repassados por meio do Convênio 734.873/2010.
20.	Importante ressaltar que o contrato firmado com a empresa então denominada Castro & Barreto Serviços de Construção Ltda. – ME não previu que a contratada deveria produzir filmagens, fotografias e áudios do evento ou coletar material de divulgação pós-evento. Ao contrário, a cláusula 14.9 do contrato (peça 1, p. 247) proibiu expressamente a reprodução ou gravação dos shows “em fita K7, VHS, CD ou MD, bem como qualquer outro tipo de veículo de comunicação, (...) salvo autorizações expressas das próprias bandas musicais”. 
21.	Com efeito, não caberia condenar a empresa pela não demonstração da fiel execução do objeto conveniado, pois essa irregularidade se deve à falha do Prefeito responsável pela execução do ajuste e prestação de contas. Portanto, mostra-se acertada a proposta do MP/TCU de promover a extromissão da mencionada empresa desta relação jurídico-processual. Cito como precedentes os Acórdãos 7.198/2018 e 4.714/2018 – Segunda Câmara, da minha Relatoria.
22. 	Note-se que o encaminhamento acima está em afino com o magistério jurisprudencial desta Corte, verbis:
	Boletim de Jurisprudência 162/2017, Acórdão 2007/2017-TCU-Segunda Câmara, Relator Ministro José Múcio Monteiro:
‘No caso de débito decorrente da não apresentação pelo gestor convenente de documentos que comprovem a realização de evento cultural ou artístico (fotografia, filmagem, publicação em jornais, revista ou reportagem televisiva) , não cabe a responsabilização solidária da empresa contratada.’
	Boletim de Jurisprudência 218/2018, Acórdão 4423/2018-TCU-Primeira Câmara, Relator Ministro Benjamin Zymler:
‘Quando o débito decorre da não demonstração da correta aplicação dos recursos do convênio, e não de irregularidades na execução do contrato gerido pelo convenente, não cabe imputar responsabilidade ao contratado, uma vez que, diferentemente do gestor, que possui o ônus de demonstrar a boa e regular aplicação dos recursos públicos, o contratado não é responsável pela prestação de contas’.”
23.	Assim, pelo não encaminhamento da documentação exigida para a prestação de contas do convênio em tela, cabe julgar irregulares as contas do Sr. Antônio Valterno Nogueira Pinheiro, com fundamento no disposto no art. 16, inciso III, alíneas b e c, da Lei 8.443/1992, e condená-lo ao ressarcimento do débito correspondente, abatendo-se, na execução, os valores já ressarcidos, nos termos da Súmula TCU 128, sem prejuízo da aplicação da multa do art. 57 da Lei 8.443/1992. 
	Ante o exposto, manifesto-me por que seja adotada a deliberação que ora submeto a este Colegiado.
	T.C.U., Sala das Sessões, em 30 de julho de 2019.
MARCOS BEMQUERER COSTA
Relator